ACORDAO-COMPLETO-2348765

ACÓRDÃO 2799/2019 ATA 12/2019 - SEGUNDA CÂMARA

VISTOS, relatados e discutidos estes autos de aposentadorias deferidas em favor de Edson Jacy Rosa, Heraida Aparecida Garcia de Moraes, José Alves Ferreira, Margot Elisabet Stolt da Silva, Maria Clézia dos Santos, Maria das Dores Inácio, Maria Nienkotter Wiggers, Mauro da Silveira Rocha, Neusa Maria Rodrigues Luiz e Nádia Regina Azevedo Demétrio pela gerência executiva do Instituto Nacional do Seguro Social em Florianópolis – SC;
ACORDAM os Ministros do Tribunal de Contas da União, reunidos em Sessão da 2ª Câmara, com fundamento no art. 71, III e IX, da Constituição de 1988 e nos arts. 1º, V, e 39, II, da Lei nº 8.443, de 1992, diante das razões expostas pelo Relator, em:
9.1. considerar legais os atos iniciais de aposentadoria em favor de Edson Jacy Rosa (à Peça 1 sob o nº 10095187-04-2017-000003-6) , Heraida Aparecida Garcia de Moraes (à Peça 2 sob o nº 10095187-04-2017-000029-0) , Margot Elisabet Stolt da Silva (à Peça 4 sob o nº 10095187-04-2017-000028-1) , Maria Clézia dos Santos (à Peça 5 sob o nº 10095187-04-2016-000010-6) , Maria das Dores Inácio (à Peça 6 sob o nº 10095187-04-2017-000033-8) , Maria Nienkotter Wiggers (à Peça 7 sob o nº 10095187-04-2016-000013-0) , Mauro da Silveira Rocha (à Peça 8 sob o nº 10095187-04-2017-000016-8) , Neusa Maria Rodrigues Luiz (à Peça 9 sob o nº 10095187-04-2017-000009-5) e Nádia Regina Azevedo Demétrio (à Peça 10 sob o nº 10095187-04-2016-000005-0) , concedendo-lhes os respectivos registros;
9.2. considerar ilegal o ato inicial de aposentadoria em favor de José Alves Ferreira (à Peça 3 sob o nº 10095187-04-2016-000006-8) , negando-lhe o registro;
9.3. dispensar o ressarcimento das quantias percebidas indevidamente, mas de boa-fé, em consonância com a Súmula n.º 106 do TCU;
9.4. determinar que, no prazo de 15 (quinze) dias contados da ciência desta deliberação, a gerência executiva do INSS em Florianópolis – SC adote as seguintes medidas:
9.4.1. faça cessar, no prazo de 15 (quinze) dias contados da ciência deste Acórdão, os pagamentos decorrentes do ilegal ato indicado no item 9.2 deste Acórdão, alertando que a autoridade administrativa omissa está sujeita à responsabilidade solidária pelo eventual débito subsequente, nos termos do art. 262, caput e § 1º, do Regimento Interno do TCU (RITCU) ; 
9.4.2. dê ciência do inteiro teor desta deliberação ao interessado, alertando-o de que o efeito suspensivo proveniente da eventual interposição de recurso junto ao TCU não o eximirá da devolução dos valores percebidos indevidamente após a notificação, diante do não provimento do recurso, devendo encaminhar os comprovantes dessa notificação ao TCU no prazo de até 30 (trinta) dias;
9.4.3. encaminhe a este Tribunal, nos termos do art. 262, § 2º, do RITCU, o novo ato de concessão da aludida aposentadoria, sem a ilegalidade indicada nesta deliberação, para que seja submetido à apreciação pelo TCU, na forma do art. 260, caput, do RITCU; 
9.5. determinar que a unidade técnica adote as seguintes medidas:
9.5.1. envie a cópia do presente Acórdão à gerência executiva do INSS em Florianópolis – SC; e
9.5.2. arquive o presente processo, sem prejuízo de promover o monitoramento da determinação proferida pelo item 9.4 deste Acórdão, representando ao TCU, se necessário.

Aposentadorias deferidas em favor de Edson Jacy Rosa, Heraida Aparecida Garcia de Moraes, José Alves Ferreira, Margot Elisabet Stolt da Silva, Maria Clézia dos Santos, Maria das Dores Inácio, Maria Nienkotter Wiggers, Mauro da Silveira Rocha, Neusa Maria Rodrigues Luiz e Nádia Regina Azevedo Demétrio pela Gerência Executiva do Instituto Nacional do Seguro Social em Florianópolis  SC.

Segunda Câmara

gerência executiva do INSS em Florianópolis - SC.

3. Interessados: Edson Jacy Rosa (CPF XXX.589.449-XX); Heraida Aparecida Garcia de Moraes (CPF XXX.342.959-XX); José Alves Ferreira (CPF XXX.591.409-XX); Margot Elisabet Stolt da Silva (CPF XXX.937.959-XX); Maria Clézia dos Santos (CPF XXX.907.319-XX); Maria Nienkotter Wiggers (CPF XXX.066.899-XX); Maria das Dores Inácio (CPF XXX.343.799-XX); Mauro da Silveira Rocha (CPF XXX.775.970-XX); Neusa Maria Rodrigues Luiz (CPF XXX.126.419-XX); Nádia Regina Azevedo Demétrio (CPF XXX.948.839-XX).

13.1. Ministros presentes: Ana Arraes (Presidente), Augusto Nardes, Aroldo Cedraz e Raimundo Carreiro.
13.2. Ministro-Substituto presente: André Luís de Carvalho (Relator).

ANDRÉ DE CARVALHO

Trata-se de aposentadorias deferidas em favor de Edson Jacy Rosa, Heraida Aparecida Garcia de Moraes, José Alves Ferreira, Margot Elisabet Stolt da Silva, Maria Clézia dos Santos, Maria das Dores Inácio, Maria Nienkotter Wiggers, Mauro da Silveira Rocha, Neusa Maria Rodrigues Luiz e Nádia Regina Azevedo Demétrio pela gerência executiva do Instituto Nacional do Seguro Social em Florianópolis – SC.
2.	Após a análise final do feito, o auditor federal da Sefip lançou o seu parecer conclusivo à Peça 12, com a anuência, por delegação de competência, do diretor da unidade técnica (Peça 13) , nos seguintes termos:
“Introdução:
1. Trata-se de atos de concessão de aposentadoria, submetidos, para fins de registro, à apreciação do Tribunal de Contas da União (TCU) , de acordo com o art. 71, inciso III, da Constituição Federal. Os atos foram cadastrados e disponibilizados ao TCU por intermédio do Sistema de Apreciação e Registro de Atos de Admissão e Concessões (Sisac) , na forma dos arts. 2º, caput e incisos I a VI, e 4º, caput, da Instrução Normativa - TCU 78/2018.
Exame técnico:
Procedimentos aplicados
2. Os procedimentos para exame, apreciação e registro de atos de pessoal encontram-se estabelecidos na Instrução Normativa - TCU 78/2018 e na Resolução - TCU 206/2007. Em seus arts. 4º, § 2º, e 3º, § 3º, respectivamente, essas normas dispõem que os atos de pessoal disponibilizados por meio do Sisac devem ser submetidos a crítica automatizada do próprio sistema, com base em parâmetros predefinidos.
3. Relativamente aos atos de concessão de aposentadoria, as rotinas de crítica das informações cadastradas no Sisac foram elaboradas e validadas levando-se em conta as peculiaridades desses atos. Os itens de verificação do sistema compreendem prazos e fundamentos legais, assim como eventuais ocorrências de acumulação. Trata-se de verificações mais abrangentes, minuciosas e precisas do que aquelas que podem ser realizadas por mãos humanas, proporcionando um nível de segurança ainda maior.
4. Além da crítica automatizada, há verificação humana adicional no caso de haver alertas do sistema ou informações não formatadas, como esclarecimentos do gestor ou do controle interno.
5. Tratando-se de atos registrados no Sistema Integrado de Administração de Recursos Humanos (Siape) , tais registros também são considerados pelas rotinas críticas. O Siape disponibiliza informações atualizadas sobre as parcelas que integram os proventos, diferentemente, portanto, do Sisac, que informa as parcelas no momento do registro do ato. Essa confrontação com o Siape fornece uma visão atual e verdadeira da situação, o que permite descaracterizar irregularidades e inconsistências, que, embora constantes do Sisac, já foram corrigidas.
6. Na ocorrência de períodos de tempo relativos à contagem ponderada decorrente do exercício de atividade insalubre, as rotinas incluem a verificação do atendimento dos requisitos estabelecidos no Acórdão 2008/2006-TCU-Plenário (Ministro-Relator Walton Alencar Rodrigues) . Constatado o não atendimento, tais períodos são automaticamente excluídos da contagem do tempo.
7. Também são excluídos da contagem outros períodos de tempo cujo cômputo a jurisprudência do TCU entende, a princípio, ser irregular. São exemplos os períodos de tempo rural, aluno aprendiz, estágio, residência médica e aqueles obtidos por justificação judicial. Trata-se de vedações para as quais a jurisprudência do TCU também prevê exceções, mas, nesses casos, a verificação do atendimento dos requisitos não pode ser automatizada, exigindo a apresentação de documentação comprobatória. Portanto, na ocorrência de qualquer desses períodos, são eles excluídos da contagem.
8. Assim, os períodos de tempo impugnáveis pelo TCU são excluídos quando da verificação da implementação dos requisitos temporais para se inativar na forma originalmente deferida pelo gestor de pessoal. Em outras palavras, são contabilizados apenas os períodos de tempo sem possibilidade de impugnação com base na lei e na jurisprudência aplicáveis.
Exame das constatações
9. O conjunto das verificações a que os atos foram submetidos encontra-se discriminado em detalhes nas páginas que precedem esta instrução. Não foi constatado qualquer óbice a sua apreciação pela legalidade.
10. Cabe registrar que esse também foi o entendimento do controle interno, que examinou os atos no âmbito da competência definida nos arts. 11 e 12 da Instrução Normativa - TCU 78/2018.
11. Assim, cabe proposta de que os atos sejam considerados legais e registrados.
Conclusão:
12. A abrangência e a profundidade das verificações levadas a efeito fundamentam convicção de legalidade dos atos. Assim, cabe proposta no sentido de que sejam considerados legais, promovendo-se o seu registro.
Proposta de encaminhamento:
13. Ante o exposto, propõe-se considerar legais e determinar o registro dos atos de concessão de aposentadoria integrantes deste processo, com fundamento nos arts. 71, inciso III, da Constituição Federal, 1º, inciso V, e 39, inciso II, da Lei 8.443/1992 e 260, § 1º, do Regimento Interno do Tribunal de Contas da União.”
3.	Enfim, por intermédio do Exmo. Sr. Procurador Júlio Marcelo de Oliveira, o MPTCU anuiu parcialmente à aludida proposta da unidade técnica, consignando, para tanto, o seu parecer à Peça 15 nos seguintes termos:
“Cuidam os autos de dez atos de aposentadoria em favor de servidores da Gerência Executiva do INSS - Florianópolis/SC, com pareceres pela legalidade emitidos pelo controle interno e pela Secretaria de Fiscalização de Pessoal.
A aposentadoria de José Alves Ferreira (peça 3) , no cargo de Técnico do Seguro Social, com vigência a partir de 5/2/2016, tem como fundamento legal o art. 2º da EC 41/2003, in verbis:
‘Art. 2º Observado o disposto no art. 4º da Emenda Constitucional nº 20, de 15 de dezembro de 1998, é assegurado o direito de opção pela aposentadoria voluntária com proventos calculados de acordo com o art. 40, §§ 3º e 17, da Constituição Federal, àquele que tenha ingressado regularmente em cargo efetivo na Administração Pública direta, autárquica e fundacional, até a data de publicação daquela Emenda, quando o servidor, cumulativamente:
I - tiver cinquenta e três anos de idade, se homem, e quarenta e oito anos de idade, se mulher;
II - tiver cinco anos de efetivo exercício no cargo em que se der a aposentadoria;
III - contar tempo de contribuição igual, no mínimo, à soma de:
a) trinta e cinco anos, se homem, e trinta anos, se mulher; e
b) um período adicional de contribuição equivalente a vinte por cento do tempo que, na data de publicação daquela Emenda, faltaria para atingir o limite de tempo constante da alínea a deste inciso.
§ 1º O servidor de que trata este artigo que cumprir as exigências para aposentadoria na forma do caput terá os seus proventos de inatividade reduzidos para cada ano antecipado em relação aos limites de idade estabelecidos pelo art. 40, § 1º, III, a, e § 5º da Constituição Federal, na seguinte proporção:
I - três inteiros e cinco décimos por cento, para aquele que completar as exigências para aposentadoria na forma do caput até 31 de dezembro de 2005;
II - cinco por cento, para aquele que completar as exigências para aposentadoria na forma do caput a partir de 1º de janeiro de 2006.
 (...) § 6º Às aposentadorias concedidas de acordo com este artigo aplica-se o disposto no art. 40, § 8º, da Constituição Federal.’
Os limites de idade a que se refere o § 1º acima transcrito são os seguintes:
‘a) sessenta anos de idade e trinta e cinco de contribuição, se homem, e cinquenta e cinco anos de idade e trinta de contribuição, se mulher;’
O servidor José Alves Ferreira cumpriu os requisitos do caput do art. 2º da EC 41/2003 após 1º de janeiro de 2006, aplicando-se, dessa forma, o disposto no inciso II do § 1º.
No caso, portanto, há redução de cinco por cento para cada ano de idade antecipado em relação aos 60, indicados no art. 40, § 1º, III, a, da Constituição Federal.
Tendo em vista que, na data da concessão, a idade do servidor era de 58 anos, os proventos devem ser calculados com redução de 10% (2 x 5%) sobre a média remuneratória e atualizados de acordo com os índices aplicáveis aos benefícios do RGPS.
A portaria de inativação do interessado, publicada no DOU de 5/2/2016, indica que o inativo faz jus a proventos calculados à razão de 90% da remuneração:
‘PORTARIA Nº - 13, DE 4 DE FEVEREIRO DE 2016
O Chefe da Seção Operacional da Gestão de Pessoas da Gerência Executiva do INSS em Florianópolis/SC, no uso das atribuições conferidas pelo Artigo 171, inciso III, alínea ‘b’ da Portaria MPS nº 296, publicada no DOU nº 214 de 10/11/2009, que aprovou o Regimento Interno do INSS, resolve:
Conceder Aposentadoria Voluntária ao servidor JOSE ALVES FERREIRA, matrícula 0928851, ocupante do cargo de Técnico do Seguro Social, Classe "S" Padrão IV, do quadro de pessoal do INSS, com base no Art. 2º, inciso I, II e III, § 1º inciso II da EC nº 41/2003, com redutor de 5% para cada ano antecipado em relação aos limites de idade estabelecidos pelo Art. 40, § 1º, inciso III, alínea "A", e § 5º da CF, correspondente a 90% da remuneração do servidor, observado o contido no processo 35346.000038/2016-21. Declarar vago o referido cargo.
Contudo, as fichas financeiras do servidor, obtidas a partir de consultas ao Portal Siapenet (peça 14) , revelam que o benefício foi calculado em 100% da remuneração, circunstância a evidenciar a ilegalidade da presente aposentadoria:
	Remuneração Jan/2016
	Proventos

	Venc. Básico       988,46
	Mar/2016 - R$  9.300,45

	GATS               217,46
	Jan/2017 - R$  9.764,54

	GAE              1.581,53
	Jan/2018 - R$  9.966,66

	VPNI–Art.62        921,00
	Jan/2019 - R$ 10.308,51

	GDASS            4.473,60
	
	GDASS            1.119,40
	
	Total            9.300,45
	
O ato em apreço ingressou neste Tribunal em 24/10/2018, de modo que pode ser apreciado sem a necessidade de prévia oitiva do interessado, nos termos do Acórdão 587/2011-TCU-Plenário.
Ante o exposto, Ministério Público de Contas manifesta-se pela ilegalidade da aposentadoria em favor de José Alves Ferreira e aquiesce à proposta oferecida nos autos pela Sefip, quanto aos demais atos em exame.”
	É o Relatório.

não há.

Procurador Júlio Marcelo de Oliveira.

PESSOAL. APOSENTADORIAS VOLUNTÁRIAS, COM PROVENTOS INTEGRAIS. AUSÊNCIA DA APLICAÇÃO DO DEVIDO REDUTOR NOS PROVENTOS. ILEGALIDADE E NEGATIVA DE REGISTRO DE UM ATO. LEGALIDADE E REGISTRO DOS DEMAIS ATOS. DETERMINAÇÕES.

APOSENTADORIA (APOS)

Secretaria de Fiscalização de Pessoal (Sefip).

Trata-se de aposentadorias deferidas pela gerência executiva do Instituto Nacional do Seguro Social em Florianópolis – SC sob as seguintes condições:
	Peça
	Interessados
	Data de Nascimento
	Tipo de ato e de aposentadoria
	Vigência
	Entrada no TCU

	1
	Edson Jacy Rosa
	31/1/1958
	inicial –
aposentadoria voluntária
	1/2/2017
	25/10/2018

	2
	Heraida Aparecida Garcia de Moraes
	20/3/1955
	inicial –
aposentadoria voluntária
	3/5/2017
	16/11/2018

	3
	José Alves Ferreira
	8/9/1957
	inicial –
aposentadoria voluntária
	5/2/2016
	24/10/2018

	4
	Margot Elisabet Stolt da Silva
	17/6/1960
	inicial –
aposentadoria voluntária
	3/5/2017
	1/11/2018

	5
	Maria Clézia dos Santos
	19/8/1963
	inicial –
aposentadoria voluntária
	1/4/2016
	9/11/2018

	6
	Maria das Dores Inácio
	8/5/1960
	inicial –
aposentadoria voluntária
	17/1/2017
	9/11/2018

	7
	Maria Nienkotter Wiggers
	16/5/1958
	inicial –
aposentadoria voluntária
	2/5/2016
	6/11/2018

	8
	Mauro da Silveira Rocha
	12/11/1956
	inicial –
aposentadoria voluntária
	1/2/2017
	26/10/2018

	9
	Neusa Maria Rodrigues Luiz
	10/6/1950
	inicial –
aposentadoria voluntária
	3/4/2017
	9/8/2018

	10
	Nádia Regina Azevedo Demétrio
	26/12/1961
	inicial –
aposentadoria voluntária
	12/4/2016
	9/11/2018

2.	Como visto, após a análise final do feito, a Sefip pugnou pela legalidade de todos os referidos atos de aposentadoria, tendo o MPTCU anuído parcialmente à aludida proposta, já que pugnou pela ilegalidade do ato em favor de José Alves Ferreira (Peça 3) .
3.	Para tanto, o MPTCU anotou, em suma, que o aludido servidor (José Alves Ferreira) somente teria cumprido os requisitos previstos no art. 2º, caput, da EC n.º 41, de 2003, após o dia 1º de janeiro de 2006, tendo se aposentado aos 58 anos, quando a idade mínima para a obtenção do aludido benefício seria de 60 anos, e, assim, deveria ser aplicado o redutor estabelecido pelo art. 2º, § 1º, inciso II, da EC n.º 41, de 2003, no seguinte sentido:
“Art. 2º Observado o disposto no art. 4º da Emenda Constitucional nº 20, de 15 de dezembro de 1998, é assegurado o direito de opção pela aposentadoria voluntária com proventos calculados de acordo com o art. 40, §§ 3º e 17, da Constituição Federal, àquele que tenha ingressado regularmente em cargo efetivo na Administração Pública direta, autárquica e fundacional, até a data de publicação daquela Emenda, quando o servidor, cumulativamente:
I - tiver cinquenta e três anos de idade, se homem, e quarenta e oito anos de idade, se mulher;
II - tiver cinco anos de efetivo exercício no cargo em que se der a aposentadoria;
III - contar tempo de contribuição igual, no mínimo, à soma de:
a) trinta e cinco anos, se homem, e trinta anos, se mulher; e
b) um período adicional de contribuição equivalente a vinte por cento do tempo que, na data de publicação daquela Emenda, faltaria para atingir o limite de tempo constante da alínea a deste inciso.
§ 1º O servidor de que trata este artigo que cumprir as exigências para aposentadoria na forma do caput terá os seus proventos de inatividade reduzidos para cada ano antecipado em relação aos limites de idade estabelecidos pelo art. 40, § 1º, III, a, e § 5º da Constituição Federal, na seguinte proporção:
I - três inteiros e cinco décimos por cento, para aquele que completar as exigências para aposentadoria na forma do caput até 31 de dezembro de 2005;
II - cinco por cento, para aquele que completar as exigências para aposentadoria na forma do caput a partir de 1º de janeiro de 2006.
4.	Ao suscitar, então, a ilegalidade do ato em favor de José Alves Ferreira, o Parquet especial assinalou que os proventos da aposentadoria deveriam ter sido calculados com o redutor de 10%, correspondendo ao produto entre os 2 (dois) anos faltantes para a idade mínima (60 anos) e o redutor anual de 5% previsto no referido art. 2º, § 1º, II, da EC n.º 41, de 2003.
5.	Diante, enfim, da entrada do aludido ato de aposentadoria no TCU há menos de 5 anos, não se faz necessária a prévia oitiva do aludido interessado, no presente momento, estando esse entendimento em plena consonância com a jurisprudência do STF (v.g.: MS-25.116 e MS-25.403) e com a exceção prevista na Súmula Vinculante nº 3 do STF, além de estar em sintonia com a jurisprudência do TCU (v. g.: Acórdão 587/2011-TCU-Plenário, entre outros) .
6.	Incorporo, portanto, o parecer da Sefip, com os ajustes propostos pelo MPTCU, a estas razões de decidir e, assim, entendo que o TCU deve considerar ilegal o ato inicial de aposentadoria em favor de José Alves Ferreira, negando-lhe o registro, sem prejuízo de considerar legais todos os demais atos de aposentadoria.
Ante o exposto, pugno pela prolação do Acórdão ora submetido a este Colegiado.
	
TCU, Sala das Sessões, em 23 de abril de 2019.
Ministro-Substituto ANDRÉ LUÍS DE CARVALHO 
Relator